臺北高等行政法院判決
                                     100年度訴字第1513號
                                    100年12月8日辯論終結
原      告　郭崇欽
被      告　新北市政府
代　表　人　朱立倫（市長）住同上
訴訟代理人　林祐德
          　林芳廷
上列當事人間水土保持法事件，原告不服行政院農委會中華民國
100年7月4日農訴字第1000127314號訴願決定，提起行政訴訟，
本院判決如下：
    主      文
原告之訴駁回。
訴訟費用由原告負擔。
    事實及理由
一、事實概要：緣原告所有坐落於臺北縣金山鄉（民國99年12月
    25日改制為新北市○○區○○○段倒照湖小段455 地號土地
    （下稱系爭土地），使用分區為山坡地保育區，原告係系爭
    土地之水土保持義務人，惟其未先擬具水土保持計畫送主管
    機關核定，擅自於系爭土地上開挖整地（開挖水池）、堆積
    土石（建有砌石駁崁、房舍），違規面積約4,000 平方公尺
    。案經被告於99年8 月25日及99年9 月14日派員至系爭土地
    現場勘查屬實，爰以其違反水土保持法第12條第1 項第4 款
    規定，依同法第23條第2 項及第33條第1 項第2 款規定，以
    99年12月9 日北府農山字第0991110128號函（下稱原處分）
    裁處原告新臺幣（下同）20萬元罰鍰，命應立即停止一切開
    發行為，並自原處分收受之日起2 年內，暫停系爭土地之開
    發申請。原告不服，提起訴願遭無理由駁回後，遂提起本件
    行政訴訟。
二、本件原告主張：依水土保持計畫審核監督辦法（下稱監督辦
    法）第4 條第3 項規定，因農業經營需要依水土保持技術規
    範實施水土保持處理與維護者，免擬具水土保持計畫。而核
    被告會勘照片，原告整地面積至多僅約400 平方公尺，並非
    被告所稱約4,000 平方公尺，且原告所稱除整地之400 平方
    公尺以外之3,600 平方公尺，原已植木數百株、廣填蕃薯，
    係供農業使用，依上開規定自免擬具水土保持計畫。原告雖
    於系爭土地興建建物，惟該建物早於81年12月9 日經主管機
    關核准在案，並核發（81）北金什照字第001 號使用執照，
    原告興建面積可達95.73 平方公尺，原告嗣後將之改建為地
    下一層即地上二層，三樓係涼亭，四樓係水塔之建物，總面
    積並未超出主管機關核准興建之面積，並非原告擅自興建。
    再者，行政罰法第7 條規定係指有責任始有處罰，且行政院
    農業委員會（下稱農委會）98年8 月12日農授水保字第0981
    850729號函明白指出，有關山坡地涉及水土保持法之違規開
    發係以違反行為法之義務時即得以裁罰，並由行政機關負舉
    證之責任，故應由被告舉證原告具有故意過失，原告因對本
    案法規認知有誤，以為改建建物之總面積並未超過主管機關
    核准興建之面積即屬適法，並無故意過失，被告逕為處罰，
    實屬不公。是原告聲明：訴願決定及原處分均撤銷。
三、被告則以：本案係新北市金山區公所99年7 月23日北縣金農
    觀字第0990011585號函通知原告涉及整地違法情形，被告所
    屬農業局於99年9 月14日會同金山區公所、汐止地政事務所
    （下稱汐止地政）及被告所屬違章建築拆除大隊勘查，依汐
    止地政人員指界，發現係屬山坡地之系爭土地有開挖整地（
    開挖水池）、堆積土石（建有砌石駁坎、房舍）之情形，惟
    會勘當日原告未到場說明，被告所屬農業局於99年10月14日
    北農山字第0990959651號函請原告陳述意見併提出合法使用
    證明文件憑核，迄未函復，故被告依權責認定原告為行為人
    ，上開違規行為已違反水土保持法第12條第1 項第4 款及第
    23 條 第2 項規定之事實，故無監督辦法第4 條規定得免擬
    具水土保持計畫之適用，又違規施作面積廣達4,000 平方公
    尺，且依水土保持法第12條、監督辦法第3 條規定，本案違
    規開挖整地（開挖水池）、堆積土石（建有砌石駁坎、房舍
    ）面積約達4,000 平方公尺，違規行為項目甚多，對水土流
    失影響甚大，並無得以簡易水土保持申報書代替種類之規模
    。再者，依行政罰法第8 條及司法院釋字第275 號解釋理由
    書，原告既為系爭土地之水土保持義務人，原告就其行為有
    義務且有能力注意，卻未注意，所稱尚難執其並無過失為免
    責之論據。是原告未依水土保持法規定先擬具水土保持計畫
    ，送主管機關核定，而擅自開挖整地（開挖水池）、堆積土
    石（建有砌石駁崁、房舍）等行為，已違反水土保持法第12
    條第1 項第4 款規定，被告依同法第33條第1 項第2 款規定
    於99年12月9 日以原處分裁處原告罰鍰20萬元，而針對違建
    部分移請建管單位本權責卓處，以遏止違規行為再次發生，
    並無違誤。並聲明：駁回原告之訴。
四、上開事實概要欄所述之事實，有99年8 月25日會勘紀錄照片
    （本院卷第8 、11、13、15頁）、99年9 月14日會勘紀錄照
    片（原處分卷第23至28頁）、新北市金山區公所99年7 月23
    日北縣金農觀字第0990011585號函（原處分卷第15頁）、被
    告農業局99年10月14日北農山字第0990959651號函（原處分
    卷第30頁）、新北市空間資訊系統共同平台（本院卷第68、
    76至78頁）、系爭土地100 年9 月14日照片（本院卷第69至
    75頁）、原處分（原處分卷第1 至4 頁）及訴願決定（原處
    分卷第6 至14頁）可稽。是本件應審酌之爭點即為：被告以
    原告未依水土保持法規定，先擬具水土保持計畫，送主管機
    關核定，而擅自於系爭土地開挖整地（開挖水池）、堆積土
    石（建有砌石駁崁、房舍），裁處原告20萬元，是否適法？
五、按「為實施水土保持之處理與維護，以保育水土資源，函養
    水源，減免災害，促進土地合理利用，增進國民福祉，特制
    定本法。水土保持，依本法之規定；本法未規定者，適用其
    他法律之規定。」「本法所稱主管機關：在中央為行政院農
    業委員會；在直轄市為直轄市政府；在縣（市）為縣（市）
    政府。」「公、私有土地之經營或使用，依本法應實施水土
    保持處理與維護者，該土地之經營人、使用人或所有人，為
    本法所稱之水土保持義務人。」「水土保持義務人於山坡地
    或森林區內從事下列行為，應先擬具水土保持計畫，送請主
    管機關核定，如屬依法應進行環境影響評估者，並應檢附環
    境影響評估審查結果一併送核：……四、開發建築用地、設
    置公園、墳墓、遊憩用地、運動場地或軍事訓練場、堆積土
    石、處理廢棄物或其他開挖整地。」「未依第12條至第14條
    規定之一擬具水土保持計畫送主管機關核定而擅自開發者，
    除依第33條規定按次分別處罰外，主管機關應令其停工，得
    沒入其設施所使用之機具，強制拆除及清除其工作物，所需
    費用，由經營人、使用人或所有人負擔，並自第1 次處罰之
    日起2 年內，暫停該地之開發申請。」「（第1 項）有下列
    情形之一者，處6 萬元以上30萬元以下罰鍰：……二、違反
    第12條至第14條規定之一，未先擬具水土保持計畫或未依核
    定計畫實施水土保持之處理與維護者，或違反第23條規定，
    未在規定期限內改正或實施仍不合水土保持技術規範者。（
    第2 項）前項各款情形之一，經繼續限期改正而不改正者或
    實施仍不合水土保持技術規範者，按次分別處罰，至改正為
    止，並令其停工，得沒入其設施及所使用之機具，強制拆除
    及清除其工作物，所需費用，由經營人、使用人或所有人負
    擔。」水土保持法第1 條、第2 條、第4 條、第12條第1 項
    第4 款、第23條第2 項及第33條第1 項第2 款、第2 項分別
    定有明文。
六、茲就兩造之爭執，析述如下：
    (一)系爭土地之使用分區係山坡地保育區，有被告所提土地建
      物查詢資料附卷可稽（原處分卷第29頁），且為兩造所不
      爭執，是原告係系爭土地依水土保持法第4 條規定之水土
      保持義務人，合先敘明。
    (二)經查，本件原告未先擬具水土保持計畫，送請主管機關核
      定，即於系爭土地開挖整地（開挖水池）、堆積土石（建
      有砌石駁崁、房舍）之情事，此有99年8 月25日會勘紀錄
      照片、99年9 月14日會勘紀錄暨照片在卷足憑（本院卷第
      8 、11、13、15頁、原處分卷第23至28頁），是由此以觀
      ，被告於99年12月9 日以原處分裁處原告20萬元罰鍰，命
      應立即停止一切開發行為，並自該處分書收受之日起2 年
      內，暫停系爭土地之開發申請，難認有何違誤。
    (三)按「水土保持義務人有下列情形之一，免擬具水土保持計
      畫或簡易水土保持申報書送請主管機關審核：……三、其
      他因農業經營需要，依水土保持技術規範實施水土保持處
      理與維護者。」監督辦法第4 條第1 項第3 款固規定甚明
      。原告雖先以：系爭土地上之水池係為早期荒廢沼澤之既
      有排水池，已將積水排除，並種植筊白筍，而現場砌石係
      為河流護堤，以避免造成水土流失，且現場堆積土石之情
      況已有改善，並有種植茶梅，依上開規定，其自免擬具水
      土保持計畫送主管機關之責任；而系爭土地上之建物早於
      81年12月9 日業經主管機關核准，並核發（81）北金什照
      字第001 號使用執照，雖原告嗣後改建為地下一層及地上
      二層（另三層係涼亭、四層係水塔）之建物，但未超過主
      管機關核准興建之面積，亦未違反水土保持法，且縱認違
      反，因係原告對本案法規認知有誤，以為改建建物之總面
      積並未超過主管機關核准興建之面積即屬適法，並無故意
      過失等情為主張。惟以：
      1.原告主張其整地係供農業經營使用，無非係提出照片為
        證（本院卷第8 至17頁）；惟被告查獲本件原告違反水
        土保持法之行為後，除於99年12月9 日以原處分對原告
        進行裁罰外，更於同日以北府農山字第0991110163號函
        通知原告須依水土保持法第8 條第1 項規定實施水土保
        持處理與維護，即依水土保持技術規範第61條第1 項第
        1 款規定於裸露地表實施植生覆蓋（其地被植生覆蓋率
        應達80% 以上）、違規設置之砌石駁崁設施應於100 年
        2 月10日前自行拆除及清除（原處分卷第3 至4 頁），
        是原告於事後所為拆除砌石、植生覆蓋等行為，僅能證
        明係依被告上開函示意旨進行水土保持之補救措施，尚
        難以此補救行為反證其當初整地即係供農業經營使用。
        次以，依監督辦法第4 條第1 項第3 款之規定，係以原
        告須依水土保持技術規範實施水土保持處理與維護者為
        前提，原告非但無法舉證證明其究係依水土保持技術規
        範之何種規定進行整地；且若其確係依水土保持技術規
        範進行整地，則被告自無以其違反水土保持法之規定，
        而以原處分裁罰之可能，是本件與監督辦法第4 條第1
        項第3 款規定之要件完全不符，是原告此部分之主張，
        已非可採。
      2.經核原告提出之使用執照（本院卷第18頁），僅能興建
        面積29.75 平方公尺之一層農事工作間，且81年興建時
        之1 樓及屋頂平面圖之建築面積亦僅為29.75 平方公尺
        （本院卷第19頁）；至於其另提出複丈成果圖（本院卷
        第20頁），則係臺灣基隆地方法院91年度執字第7665號
        執行事件就執行債務人李坤、李漢民、李萬賜所有建物
        ，於91年底所進行之測量，發現其中一層住宅之面積為
        61.53 平方公尺，另建有倉庫34.2平方公尺，是於斯時
        無論供住宅用之建物或倉庫，任一均超過使用執照允許
        建築之面積，自不得因果倒置，即認主管機關已同意建
        築面積達95 .73平方公尺。且原告進而改建為地下一層
        即地上二層，三樓係涼亭，四樓係水塔之建物，此有現
        場照片附卷足憑（本院卷第69至70頁），規模更甚於91
        年底進行測量時之建物狀況，是原告興建建物行為亦係
        違反水土保持法之規定，當屬明確。
      3.原告為水土保持法第4 條所稱之水土保持義務人，明知
        其開挖整地、堆積土石應先依法擬具水土保持計畫，送
        請主管機關核定，竟未依法辦理，而擅自為之，顯具違
        章故意；縱其所稱不嫻熟法令一節屬實，然其為水土保
        持義務人，未注意相關法令規定，且無不能注意情事，
        竟疏未注意，致未事前擬具水土保持計畫，送請主管機
        關核定，即遽行為開挖整地、堆積土石等行為，亦難辭
        其過失之責，是原告主張其於本件並無故意過失等情，
        亦難憑信。
    (四)原告復以：依被告會勘時拍攝之照片以觀，其開挖整地之
      面積至多僅為400 平方公尺，根本未達原處分所稱4,000
      平方公尺之多，是原處分亦有違誤等情為主張。經查，原
      處分認定原告違規面積約4,000 平方公尺，固係被告所屬
      人員至赴現場會勘後依目測方式進行認定，惟以原告違規
      使用面積之大小，將影響被告對其裁罰金額之高低，事關
      重大，是本院為求審慎，特諭知被告補正足以認定原告違
      規使用之位置及面積等相關資料。被告於本件言詞辯論程
      序提出新北市空間資訊系統共同平台及系爭土地100 年9
      月14日會勘照片（本院卷第68至78頁），已將編號1 至13
      所示會勘照片分別係於系爭土地何地點、朝何方向進行拍
      攝之情事註記於照片位置示意圖（本院卷第76頁），經本
      院將上開資料對原告進行提示，原告雖表示照片編號正確
      ，然拍攝位置並非在被告上開照片位置示意圖等情；惟被
      告當庭陳稱編號2 、3 所示照片是拍攝建物的位置，編號
      5 所示照片是在路的上方，編號6 所示照片與編號5 所示
      照片經比對後，編號6 所示照片上顯現有一些護岸，路往
      前走是編號7 所示照片，再往前走是編號8 所示照片，所
      以編號7 、8 所示照片裡攝及駁崁、護岸，編號10所示照
      片有植生，編號11所示照片是往建物方向拍攝，可看出已
      經改變地形，編號12所示照片可看出已進行整地，編號13
      所示照片可看出有砌石駁崁等語（本院卷第66頁），上開
      陳述經本院比對其提出之照片及位置示意圖後，並未發現
      有何齟齬，是被告上開陳述應係可採，即令扣除原告爭執
      之水池面積後，依新北市空間資訊系統共同平台就地籍圖
      及空照圖所示系爭土地裸露面積予以套用計算結果，原告
      違規面積亦達4,440 平方公尺（本院卷第77頁），尚超過
      原處分認定之約4,000 平方公尺，是原告主張其違規面積
      僅400 餘平方公尺等情，容與證據及事實未合，自無可採
      。
七、綜上所述，被告以本件違規施作面積廣達約4,000 平方公尺
    ，且案涉開挖整地、堆積土石等行為項目甚多，對水土流失
    影響甚大，衡酌其違規情節嚴重，因而以原處分裁處罰鍰20
    萬元，並自原處分收受之日起2 年內，暫停系爭土地之開發
    申請，其認事用法並無違誤，訴願決定遞予維持，亦無不合
    。故原告訴請撤銷訴願決定及原處分，即無理由，應予駁回
    。
八、據上論結，本件原告之訴為無理由，爰依行政訴訟法第98條
    第1 項前段，判決如主文。
中　　華　　民　　國　 100　　年　　12　　月　　22　　日
                       臺北高等行政法院第四庭
                               審判長法  官　   胡方新
                                   　法  官     李君豪
                                     法  官　   鍾啟煌
上為正本係照原本作成。
如不服本判決，應於送達後20日內，向本院提出上訴狀並表明上
訴理由，如於本判決宣示後送達前提起上訴者，應於判決送達後
20日內補提上訴理由書（須按他造人數附繕本）。
中　　華　　民　　國　 100　　年　　12　　月　　22　　日
                                     書記官     吳芳靜